ACORDAO-COMPLETO-2360971

ACÓRDÃO 11108/2019 ATA 35/2019 - PRIMEIRA CÂMARA

VISTOS, relatados e discutidos estes autos de recurso de reconsideração interposto por Clermont Silveira Castor e Márcia Rosa de Mendonça Silva contra o Acórdão 185/2019-TCU-Primeira Câmara; 
ACORDAM os Ministros do Tribunal de Contas da União, reunidos em sessão da Primeira Câmara, ante as razões expostas pelo Relator, em: 
9.1. conhecer dos recursos de reconsideração, para, no mérito, negar-lhes provimento;
9.2. dar ciência desta deliberação ao Fundo Nacional de Desenvolvimento da Educação e à Procuradoria da República no Estado de São Paulo.

Recurso de reconsideração em tomada de contas especial.

Primeira Câmara

Prefeitura de Cubatão - SP.

3. Interessados/Responsáveis/Recorrentes:
3.1. Responsáveis: Clermont Silveira Castor (XXX.282.018-XX); Márcia Rosa de Mendonça Silva (XXX.086.978-XX); Prefeitura de Cubatão - SP (47.492.806/0001-08)
3.2. Recorrentes: Márcia Rosa de Mendonça Silva (XXX.086.978-XX); Clermont Silveira Castor (XXX.282.018-XX).

13.1. Ministros presentes: Benjamin Zymler (na Presidência), Walton Alencar Rodrigues (Relator), Bruno Dantas e Vital do Rêgo.
13.2. Ministros-Substitutos presentes: Augusto Sherman Cavalcanti e Weder de Oliveira.

WALTON ALENCAR RODRIGUES

Ministro Benjamin Zymler.

Adoto, como relatório, instrução elaborada no âmbito da Secretaria de Recursos (peças 112-114) :
INTRODUÇÃO
1.	Trata-se de recursos de reconsideração interpostos por Márcia Rosa de Mendonça Silva e Clermont Silveira Castor e (peças 86 e 88) , contra o Acórdão 185/2019-TCU-Primeira Câmara (peça 79) , relatado pelo Ministro Benjamin Zymler, com o seguinte teor: 
9.1. rejeitar as alegações de defesa oferecidas pelo Sr. Clermont Silveira Castor referentes à omissão na prestação de contas dos recursos repassados, no exercício de 2006, pelo FNDE para a Prefeitura Municipal de Cubatão (SP) ; 
9.2. acatar as alegações de defesa oferecidas pelo Município de Cubatão (SP) ; 
9.3. rejeitar parcialmente as alegações de defesa apresentadas pela Sra. Márcia Rosa de Mendonça Silva relativas à movimentação dos recursos repassados pelo FNDE para conta diversa da específica e à utilização de recursos repassados sob a égide do PEJA para custear a aquisição de kits escolares, caracterizando desvio de objeto; 
9.4. com fundamento nos arts. 1º, I, 16, III, alínea "a", 19 e 23, III, da Lei 8.443/1992 e 1º, I, 209, I, 210 e 214, III, do Regimento Interno do TCU, julgar irregulares as contas do Sr. Clermont Silveira Castor; 
9.5. com fundamento nos arts. 1º, I, 16, III, alíneas "a" e "b", 19 e 23, III, da Lei 8.443/1992 e 1º, I, 209, II, 210 e 214, III, do Regimento Interno do TCU, julgar irregulares as contas da Sra. Márcia Rosa de Mendonça Silva;
9.6. aplicar individualmente ao Sr. Clermont Silveira Castor e à Sra. Márcia Rosa de Mendonça Silva as multas previstas nos arts. 58, I e II, da Lei 8.443/1992 e 267 do Regimento Interno do TCU, no valor de R$ 10.000,00 (dez mil reais) cada uma delas, fixando-lhes o prazo de 15 (quinze) dias, a contar do recebimento das notificações, para comprovarem, perante o Tribunal, em consonância com o art. 214, III, alínea "a", do Regimento Interno desta Corte, o recolhimento das dívidas aos cofres do Tesouro Nacional, atualizadas monetariamente desde a data deste acórdão até as dos efetivos recolhimentos, se forem pagas após o vencimento, na forma da legislação em vigor;
9.7. caso seja requerido pelos responsáveis, autorizar o pagamento das dívidas em até 36 parcelas mensais e consecutivas, nos termos dos arts. 26 da Lei 8.443/1992 e 217 do Regimento Interno do TCU, fixando-lhes o prazo de quinze dias, a contar do recebimento das notificações, para comprovarem perante o Tribunal o recolhimento da primeira parcela, e de trinta dias, a contar da parcela anterior, para comprovarem o recolhimento das demais parcelas, devendo incidir sobre cada valor mensal os acréscimos previstos na legislação em vigor, alertando aos responsáveis que a inadimplência de qualquer parcela acarretará o vencimento antecipado do saldo devedor; 
9.8. autorizar, desde logo, nos termos do art. 28, II, da Lei 8.443/1992, a cobrança judicial das dívidas, caso não sejam atendidas as notificações; 
9.9. dar ciência deste acórdão à Procuradoria da República no Estado de São Paulo, consoante o disposto nos arts. 16, § 3º, da Lei 8.443/1992 e 209, § 7º, do Regimento Interno do TCU; e 
9.10. dar ciência deste acórdão ao Fundo Nacional de Desenvolvimento da Educação (FNDE) . 
HISTÓRICO
2.	Trata-se de tomada de contas especial instaurada pelo Fundo Nacional de Desenvolvimento da Educação - FNDE, em desfavor do Sr. Clermont Silveira Castor, ex-prefeito do Município de Cubatão (SP) , entre 1º/1/2001 e 31/12/2008, em decorrência da omissão no dever de prestar contas dos recursos relativos ao Programa de Apoio aos Sistemas de Ensino para Atendimento à Educação de Jovens e Adultos - PEJA, referentes ao exercício de 2006. 
2.1.	O citado programa, também conhecido como "Fazendo Escola", é um programa de ação continuada, que visa custear, em caráter suplementar, a formação continuada de docentes; a aquisição, impressão ou produção de livro didático e a aquisição de material para os professores. 
2.2.	Visando à execução do PEJA, no Município de Cubatão (SP) , durante o exercício de 2006, o FNDE repassou a quantia de R$ 127.074,79 (cento e vinte e sete mil, setenta e quatro reais e setenta e nove centavos) , dividida em cinco parcelas.
2.3.	O ex-gestor municipal não prestou contas dos mencionados recursos, o que ensejou a instauração desta Tomada de Contas Especial.
2.4.	Após citação do Sr. Clermont Silveira e análise da documentação apresentada, a Secex identificou que, no final de 2008, quando foi encerrada a gestão do Sr. Clermont Silveira Castor, não havia ocorrido nenhum saque dos valores da conta corrente específica da avença em tela, permanecendo a quase totalidade dos recursos aplicados no fundo de investimento BB Tradicional. Constatou-se, ainda, que houve movimentação dos recursos na gestão da prefeita sucessora, o que conduziu esta Corte de Contas a citar a Srª Márcia Rosa de Mendonça Silva, em solidariedade com o Município.
2.5.	Após análise da documentação e das alegações de defesa apresentadas, concluiu-se pela inexistência de débito, tendo em vista que os gastos realizados foram adequadamente comprovados, ainda que com desvio de objeto, e considerando que o saldo não utilizado foi devolvido ao FNDE.
2.6.	Não obstante, remanesceram irregularidades graves praticadas pelos gestores suficientes para macular suas contas, além de serem apenados com multa. O Sr. Clermont Silveira Castor foi responsabilizado pela omissão na prestação de contas dos recursos repassados, no exercício de 2006, pelo FNDE para a Prefeitura Municipal de Cubatão-SP, e a Srª Márcia Rosa de Mendonça Silva foi responsabilizada pelas irregularidades na movimentação dos recursos repassados para conta diversa da específica.
2.7.	Não satisfeitos com o julgado, os responsáveis interpuseram os recursos de reconsideração ora em análise (peças 86 e 88) .
ADMISSIBILIDADE
3.	Reiteram-se os exames preliminares de admissibilidade (peças 95 e 96) , ratificados pelo Ministro-Relator (peça 101) , que concluiu pelo conhecimento dos recursos de reconsideração, com efeito suspensivo em relação aos recorrentes, dos itens 9.4, 9.5, 9.6 e 9.8 do Acórdão 185/2019-TCU-Primeira Câmara, eis que preenchidos os requisitos processuais aplicáveis à espécie.
MÉRITO
4.	Delimitação
4.1.	Constitui objeto dos recursos verificar as seguintes questões:
a) se houve irregularidade na citação do Sr. Clermont Silveira Castor (peça 88, p. 7-18) ;
b) se houve empecilho ao acesso à documentação comprobatória da prestação de contas (peça 86, p. 4-8) ;
c) se há razoabilidade na imputação das multas aplicadas (peças 86, p. 9-18; 88, p. 19-22) .
5.	Da suposta nulidade na citação
5.1.	O recorrente Clermont Silveira Castor argui pela nulidade na sua citação, tendo em vista os seguintes fundamentos:
a) não há como imputar a omissão ao então Prefeito Municipal, Clermont Silveira Castor, posto que nula e absolutamente ineficaz - sem efeito jurídico algum - a notificação 34381/DIPRA/CGCAP/DIFIN/FNDE, datada de 4/7/2007, na medida em que recepcionada por terceira pessoa sem vínculo algum com o requerido;
b) não é lícito presumir que todos os documentos protocolizados na sede da Prefeitura, ou aqueles enviados pelo meio postal, sejam, quando recebidos e processados, do conhecimento pessoal e inequívoco do prefeito municipal, a justificar a sua responsabilização quando constatada alguma omissão (mora presumida) , principalmente quando os titulares de todas as secretarias municipais eram os ordenadores de suas despesas e, portanto, responsáveis diretos e legais pelos gastos, despesas e, consequentemente, pelas respectivas prestações de contas;
c) sobre o tema em debate, cabe invocar e conferir valioso precedente desse Egrégio Tribunal de Contas da União, o Acórdão 4538/2014-TCU-Segunda Câmara, relatado pelo Ministro André de Carvalho, que em caso muito semelhante, aplicou o princípio da razoabilidade e elidiu as irregularidades constantes da omissão no dever de prestar contas;
d) o Egrégio Tribunal Regional Federal da 3ª Região, examinando caso bem semelhante ao presente, afastou a imputação de improbidade administrativa, exatamente pela ausência de dolo ou culpa na prestação de contas ocorrida a destempo, fundamentos que poderão ser utilizados e empregados neste mesmo caso concreto, à luz do princípio da razoabilidade (Apelação Cível 1613583, relatado pelo Juiz Convocado Valdeci dos Santos) .
Análise
5.2.	Vislumbra-se que o recorrente argui suposta nulidade processual em razão de ato praticado pelo órgão de origem da presente TCE.
5.3.	A respeito do tema, convém ressaltar que mesmo na hipótese de que a notificação pelo FNDE não tivesse sido realizada, não caberia falar em não observância aos princípios do contraditório e da ampla defesa, pois a fase interna da TCE é meramente preparatória, tendo início o contraditório e a ampla defesa com a autuação da TCE no órgão competente para processá-la e julgá-la, que é esta Corte de Contas. Inicia-se a possibilidade de contraditório e de exercício da ampla defesa com a regular citação do responsável, já na fase externa da TCU, exatamente como ocorrido neste processo, a evidenciar o escorreito cumprimento do devido processo legal.
5.4.	Nesse sentido, vale destacar que essa matéria já resta pacificada no âmbito desta Corte de Contas. São os diversos precedentes julgados no sentido de que a garantia do direito ao contraditório e à ampla defesa para os responsáveis que vierem a figurar em processos de TCE se dá com a citação válida no âmbito deste Tribunal, a exemplo dos seguintes acórdãos, assim enunciados: 
a) Acórdão 6941/2015-TCU-Primeira Câmara, relatado pelo Ministro Benjamin Zymler: a instauração do contraditório, para fins de condenação dos responsáveis por parte do TCU, ocorre na fase externa do processo de contas especiais, por meio da regular citação, sendo irrelevante a ocorrência ou não de notificação anterior pelo órgão concedente; 
b) Acórdão 2875/2014-TCU-Plenário, relatado pelo Ministro Benjamin Zymler: a ausência de contraditório e ampla defesa na fase interna da tomada de contas especial não viola o devido processo legal, sendo este respeitado quando, na fase externa, há oportunidade de defesa após a citação válida dos responsáveis; e 
c) Acórdão 5661/2014-TCU-Primeira Câmara, relatado pelo Ministro Bruno Dantas: a falta de notificação na fase interna da tomada de contas especial - momento em que ainda não há litígio ou acusação, mas mero procedimento de apuração e coleta de dados - não invalida os atos processuais posteriores, pois na fase externa da tomada de contas, que ocorre no TCU, é que se torna obrigatória a abertura do contraditório, com a citação dos responsáveis e a devida apreciação das alegações de defesa. 
5.5.	No âmbito desta Corte de Contas, a citação do responsável Clermont foi efetivada por meio do Ofício 1387/2015-TCU/SECEX-SP, de 29/5/2015 (peça 9) , com Aviso de Recebimento datado de 2/6/2015 (peça 10) , com a efetiva apresentação de defesa em 2/7/2015 (peça 16) , o que demonstra a plena efetividade do ato. 
5.6.	Cumpre ressaltar, ademais, que o dever de prestar contas dos recursos pecuniários recebidos pelo recorrente, cujo descumprimento foi o motivo de sua responsabilização nestes autos, constitui-se em obrigação de todo gestor de recursos públicos, em decorrência de mandamento constitucional, a ser cumprido independentemente de eventual notificação do órgão repassador desses recursos. Nesse espeque, o mencionado ofício do FNDE tinha por objetivo a coleta de informações para a instrução processual da TCE e não uma eventual ciência da omissão por parte do gestor, vez que o dever de prestar contas presume-se de seu conhecimento desde o momento do recebimento dos recursos públicos.
5.7.	Quanto ao citado precedente desta Corte de Contas (Acórdão 4538/2014-TCU-Segunda Câmara) , observa-se que não serve de paradigma para este caso, principalmente porque tratou de situação distinta, cuja omissão ocorreu por motivo alheio à vontade do então recorrente, uma vez que se entendeu que não houve tempo hábil para o preparo da documentação e o envio da prestação de contas antes do afastamento imprevisto do responsável do cargo de prefeito municipal. 
5.8.	Sobre o citado precedente do Tribunal Regional Federal da 3ª Região, ele também não socorre ao recorrente, pois trata do enquadramento da omissão como ato de improbidade administrativa, cuja responsabilização, no âmbito judicial, objetiva a punição de atos dolosos ou de má-fé comprovada, elementos desnecessários para a responsabilização na esfera deste Tribunal de Contas, onde basta a verificação da culpa, em sentido estrito.
5.9.	Pelas análises empreendidas, não merece guarida as alegações apresentadas, inexistindo qualquer nulidade no presente processo.
6.	Do acesso à documentação para prestação de contas
6.1.	A recorrente Márcia Rosa de Mendonça Silva alega a impossibilidade de obter a documentação referente à prestação de contas, tendo em vista os seguintes argumentos:
a) a recorrente é ex-prefeita de Cubatão-SP e na atual conjuntura não possuí meios de acesso aos documentos que necessitam ser juntados ao processo como determinado pela decisão do Egrégio Tribunal de Contas.
b) todo Chefe do Executivo, seja ele da esfera municipal, estadual ou até mesmo a federal, fica totalmente a mercê da estrutura administrativa, que está incumbida de municiar o administrador com respaldos administrativos e jurídicos para a tomada de decisões durante a gestão, com a finalidade, que o administrador possa validar seus atos administrativos empossado da certeza que os ditames da nossa carta magna de 1988 estão sendo respeitados em sua execução;
c) a ausência de documentação pertinente e específica, além de prejudicar a defesa do município, também causa danos diretamente a chefe do executivo, que no caso em tela não possui mais relação com a administração pública em decorrência do fim do mandato, e encontra-se impossibilitada de ter acesso a documentos que demonstrem a regularidade das contas;
d) a ex-chefe do executivo, diante de uma crise nacional que gerou inúmeros prejuízos na arrecadação municipal, buscou mecanismos de atuação para facilitar a prestação dos serviços e das contas públicas. Desta maneira, foram utilizados os valores com intuito de honrar compromissos da prefeitura, entretanto todos foram devolvidos à conta de origem do programa, sem, portanto, ter causado qualquer prejuízo ao erário.
	Análise
6.2.	Não merecem prosperar os argumentos apresentados. Destaque-se que não foram apresentadas razões que justificassem a utilização dos recursos públicos em conta diversa da específica.
6.3.	Vale destacar que a Sra. Márcia Rosa de Mendonça Silva reconheceu que foram utilizados os recursos do PEJA, repassados em 2006, para honrar compromissos da Prefeitura. 
6.4.	Nesse sentido, vale reproduzir elucidativo trecho do voto condutor do Acórdão ora vergastado (peça 80, p. 4) :
A Sra. Márcia Rosa de Mendonça Silva, ex-prefeita de Cubatão (SP) , violou o disposto no art. 4º, IV, da Resolução FNDE 23/2006, o qual estabelecia que os recursos financeiros creditados deveriam ser mantidos, até sua destinação final, em conta corrente específica, a ser aberta pelo FNDE. Além disso, ela foi responsável por um desvio de objeto na aplicação de uma parcela dos recursos transferidos para aquele município, consoante exposto no parágrafo 19 deste voto.
6.5.	A restituição dos valores à conta específica do Programa evitou a ocorrência de prejuízos para o erário, todavia, a movimentação indevida dos recursos repassados pelo FNDE para conta diversa da específica caracterizou uma grave infração à norma regulamentar, notadamente ao inciso IV do art. 4º da Resolução FNDE 23/2006, o qual estabelecia que os recursos financeiros creditados deveriam ser mantidos, até sua destinação final, em conta corrente específica, a ser aberta pelo FNDE, e sua utilização estava restrita ao pagamento de despesas definidas no art. 5º da referida Resolução (peça 21, p. 3) .
6.6.	Em que pese a existência de servidores administrativos com o fim de adotar medidas para a execução do programa, tal fato não exime a recorrente, na qualidade de prefeita municipal, de suas responsabilidades, uma vez que os agentes políticos devem ser individualmente responsabilizados pelos atos praticados, na proporção das responsabilidades de que são investidos.
6.7.	A recorrente, investida no cargo de prefeita municipal, geriu recursos públicos do programa de apoio aos sistemas de ensino para atendimento à educação de jovens e adultos, realizando despesas com os recursos federais, logo, deveria ter observado as exigências normativas com o fim de comprovar a regularidade dos recursos federais aplicados sob sua responsabilidade.
6.8.	Caberia à recorrente obter diretamente junto a prefeitura os documentos que entendesse pertinentes, devendo eventual negativa no fornecimento desses documentos serem resolvidos pelo próprio recorrente mediante interpelação judicial. Não cabe ao TCU garantir ao responsável o acesso à referida documentação. É nesse sentido a jurisprudência desta Corte, como se observa nos acórdãos 115/2007-2ª Câmara, relatado pelo Ministro Benjamin Zymler e 1.322/2007-Plenário, relatado pelo Ministro Aroldo Cedraz.
6.9.	É necessário advertir que o prazo de guarda de cinco anos dos documentos da prestação de contas somente se inicia com a aprovação das contas pelo órgão concedente, nos termos do art. 3º, § 4º da Portaria Interministerial 127/2008. No caso concreto, enquanto pendia o processo de análise das contas, o prazo quinquenal de guarda sequer havia se iniciado. Nesse sentido, vale transcrever trecho da citada Portaria: 
Art. 3º Os atos e os procedimentos relativos à formalização, execução, acompanhamento, prestação de contas e informações acerca de tomada de contas especial dos convênios, contratos de repasse e termos de parceria serão realizados no Sistema de Gestão de Convênios e Contratos de Repasse - SICONV, aberto à consulta pública, por meio do Portal dos Convênios. (alterado pela Port. n° 342, de 05/11/2008) 
§ 4º Ressalvada a hipótese de microfilmagem, quando conveniente, os documentos serão conservados em arquivo, no prazo de cinco anos do julgamento das contas dos responsáveis pelo Tribunal de Contas da União, findo o qual poderão ser incinerados mediante termo. (acrescido pela Port. n° 342, de 05/11/2008) .
6.10.	A responsabilidade pela guarda da documentação não se limita à entidade convenente, mas sim a todos aqueles que têm a obrigação de prestar contas. Se a entidade e o administrador estão coobrigados na prestação de contas dos recursos públicos, ambos se sujeitam à obrigação de guarda da documentação pelo prazo de cinco anos da aprovação da prestação de contas.
6.11.	Assim, a alegada dificuldade de acesso à documentação não pode impedir o cumprimento do dever constitucional e legal de prestar contas.
6.12. 	Registre-se, ademais, que a recorrente não demonstra qual seria o suposto prejuízo pelo não acesso à documentação, indicando quais seriam os documentos que pretenderia juntar, não havendo, portanto, qualquer prejuízo demonstrado à sua defesa. 
7.	Da multa
7.1.	Os recorrentes contestam os valores das multas aplicadas, tendo em vista os seguintes argumentos:
	a) Clermont Silveira Castor:
a.1) não há elementos de prova que justifiquem a condenação do ora recorrente ao pagamento de multa, no valor desproporcional de R$ 10.000,00 (dez mil reais) , tendo em vista a inexistência de danos ao erário e os importes envolvidos no convênio;
a.2) o ex-Prefeito Municipal de Cubatão, não prestou as contas dos recursos referentes ao PEJA por motivos absolutamente alheios à sua vontade e não por opção, ou por vontade deliberada. Agiu assim simplesmente por um fato, aqui incontroverso; 
a.3) não remanesce qualquer conduta culposa (em sentido amplo) por parte do ora recorrente, uma vez que o ato administrativo chancelado de irregularidades decorreu de conduta de terceiros, descabendo, neste quadro, a responsabilização individual do recorrente, vedada que está a hipótese da responsabilização objetiva do agente público;
a.4) não havendo culpa ou dolo, mostra-se completamente descabida e vedada a responsabilização objetiva do agente político, na prática dos atos administrativos, tal como reconhecido, por analogia, nos julgamentos das ações civis de improbidade administrativa, conforme sólida e pacificada jurisprudência do Egrégio Superior Tribunal de Justiça, trazida à colação nesta peça recursal.
b) Márcia Rosa de Mendonça Silva:
b.1) a aplicação de multa não atende aos princípios da razoabilidade e proporcionalidade;
b.2) não houve qualquer dano ao erário, portanto nada justifica a aplicação de multa em quantia tão elevada, devendo ser reduzida.
	Análise
7.2.	Não assiste razão aos recorrentes ao se insurgirem contra as penalidades aplicadas, uma vez que foram observados os princípios da razoabilidade e da proporcionalidade, sopesando a gravidade dos atos.
7.3.	Destaca-se, inicialmente, que a ótica da condenação dos indigitados é a prática de ato com grave infração a norma legal, não tendo havido condenação em débito no presente processo.
7.4.	A respeito da alegação de que não houve dolo por parte dos recorrentes, urge fazer algumas considerações sobre o assunto. A doutrina explica a conduta culposa latu sensu, dividindo-a em dolo e culpa stricto sensu. O dolo, em suma, significa a vontade manifesta pelo ser humano de realizar a conduta ou produzir o resultado. A culpa stricto sensu refere-se à inobservância ao dever de cuidado objetivo a todas as pessoas de razoável diligência. Sobre essa última, observa-se, ainda, que uma das suas modalidades é a culpa por imprudência, ou seja, culpa por ação, por praticar ato sem o devido cuidado e diligência que de todos se espera. Acerca dos fatos constantes nos autos, nota-se que se os recorrentes não agiram com dolo, agiram pelo menos com culpa por imprudência, e isso basta para que esta Corte de Contas, com base na responsabilidade subjetiva, cujo elemento essencial é a culpa, comine multa ao recorrente.
7.5.	Outrossim, a ponderação do valor de cada uma dessas apenações é tarefa do julgador, cabendo a ele ponderar a gravidade relativa das irregularidades na hora de calcular a dosimetria da pena a ser aplicada.
7.6.	Note-se que tal atividade do julgador envolve uma certa margem de discricionariedade. No caso das multas constantes do acórdão recorrido, fundadas no artigo 58, da Lei 8.443/1992, seu valor pode variar, segundo o disposto no § 3.º do citado artigo c/c o art. 268, II, do RI/TCU, entre 5% e 100% do valor máximo fixado periodicamente pelo Tribunal que, à época do acórdão recorrido, correspondia a R$ 62.237,56 (Portaria-TCU 44, de 16/1/2019) .
7.7.	Não há, nas multas do art. 58 da Lei 8.443/1992, proporção a ser seguida com rigidez matemática. A diretriz a ser observada nesse trânsito entre o mínimo e o máximo permitidos pela lei é a de que o valor estabelecido no caso concreto seja compatível com a gravidade da conduta globalmente considerada, atendo-se à lesividade de seus efeitos e à culpabilidade do agente, com vistas a atender às finalidades de reprovação e prevenção do ilícito. 
7.8.	Neste caso concreto, foram devidamente sopesadas a gravidade das irregularidades e o grau de culpabilidade dos agentes e das circunstâncias fáticas, uma vez que o Sr. Clermont Silveira foi omisso na prestação de contas e a Srª Márcia Rosa de Mendonça movimentou recursos federais em conta diversa da específica. Além disso, foram respeitados os limites fixados nos arts. 58 da Lei 8.443/1992 e 267 do Regimento Interno do TCU, tendo sido o valor da multa arbitrado em 16,12% do valor máximo da multa a que se refere a citada lei.
7.9.	Assim, as multas aplicadas pelo Tribunal atendem ao princípio da razoabilidade, quando analisadas adequadamente aos subcritérios da necessidade, adequação e proporcionalidade em sentido estrito da pena.
CONCLUSÃO	
8.	Em face das análises anteriores, conclui-se que:
a) para fins de garantia da ampla defesa e contraditório, deve-se considerar a notificação realizada no âmbito deste Tribunal, que foi devidamente citado por esta Corte de Contas (peça 9) , conforme consta do aviso de recebimento (peça 10) . A notificação providenciada no âmbito do órgão de origem teve por objetivo a instrução processual e não eventual cientificação da irregularidade relativa à omissão na prestação de contas, vez que tal obrigação em prestar contas independe de qualquer notificação do órgão repassador dos recursos; 
b) a responsabilidade pela guarda da documentação não se limita à entidade convenente, mas sim a todos aqueles que têm a obrigação de prestar contas. Se a entidade e o administrador estão coobrigados na prestação de contas dos recursos públicos, ambos se sujeitam à obrigação de guarda da documentação pelo prazo de cinco anos da aprovação da prestação de contas, ressaltando-se, ademais, que a recorrente não aponta quais seriam os supostos documentos a que não teve acesso;
c) a restituição dos valores à conta específica do Programa evitou a ocorrência de prejuízos para o erário, todavia, a movimentação indevida dos recursos repassados pelo FNDE para conta diversa da específica caracterizou uma grave infração à norma regulamentar, notadamente ao inciso IV do art. 4º da Resolução FNDE 23/2006, o qual estabelecia que os recursos financeiros creditados deveriam ser mantidos, até sua destinação final, em conta corrente específica, a ser aberta pelo FNDE, e sua utilização estava restrita ao pagamento de despesas definidas no art. 5º da referida Resolução
d) foram devidamente sopesadas a gravidade das irregularidades e o grau de culpabilidade dos agentes e das circunstâncias fáticas, uma vez que o Sr. Clermont Silveira foi omisso na prestação de contas e a Srª Márcia Rosa de Mendonça movimentou recursos federais em conta diversa da específica. Além disso, foram respeitados os limites fixados nos arts. 58 da Lei 8.443/1992 e 267 do Regimento Interno do TCU, tendo sido o valor da multa arbitrado em 16,12% do valor máximo da multa a que se refere a citada lei.
8.1.	Assim, os elementos apresentados pelos recorrentes não têm o condão de modificar a deliberação recorrida, devendo-se mantê-la em seus exatos termos.
PROPOSTA DE ENCAMINHAMENTO
9.	Diante do exposto, com fundamento nos artigos 32, I e 33 da Lei 8.443/1992, submetem-se os autos à consideração superior, propondo-se:
conhecer dos recursos e, no mérito, negar-lhes provimento; 
comunicar aos recorrentes e aos demais interessados, a deliberação que vier a ser proferida por esta Corte.

8.1. Roberto Mohamed Amin Junior (140.193/OAB-SP), representando Márcia Rosa de Mendonça Silva.  
8.2. André Figueiras Noschese Guerato (147.963/OAB-SP) e outros, representando Clermont Silveira Castor.

Subprocurador-Geral Lucas Rocha Furtado.

Tomada de Contas Especial. Programa de apoio aos sistemas de ensino para atendimento à educação de jovens e adultos - PEJA. Contas irregulares. Multa. Omissão na prestação de contas. Utilização de recursos públicos em conta diversa da específica E DESVIO DE OBJETO. Recursos de reconsideração. Conhecimento. Não Provimento.

TOMADA DE CONTAS ESPECIAL (TCE)

Secretaria de Recursos (SERUR); Secretaria de Controle Externo de Tomada de Contas Especial (SecexTCE).

Trata-se de recurso de reconsideração interposto por Márcia Rosa de Mendonça Silva e Clermont Silveira Castor contra o Acórdão 185/2019-TCU-Primeira Câmara, por meio do qual tiveram contas julgadas irregulares e foram multados com fundamento no artigo 58 da Lei 8.443/1992.
A deliberação recorrida decorreu de tomada de contas especial instaurada pelo Fundo Nacional de Desenvolvimento da Educação (FNDE) . 
Clermont Silveira Castor, então prefeito, incorreu em omissão no dever de prestar contas dos recursos relativos ao Programa de Apoio aos Sistemas de Ensino para Atendimento à Educação de Jovens e Adultos (PEJA) , referentes ao exercício de 2006. Márcia Rosa de Mendonça Silva, prefeita sucessora, foi multada por ter movimentado recursos do referido programa para conta diversa da específica e utilizá-los para custear a aquisição de kits escolares, caracterizando desvio de objeto. 
O TCU concluiu pela não ocorrência de débito, tendo em vista que os gastos realizados foram adequadamente comprovados, ainda que com desvio de objeto, e considerando a devolução do saldo não utilizado ao FNDE.
Irresignado, Clermont Silveira Castor arguiu a nulidade da notificação do FNDE, recebida por terceiro, pois, não seria possível atribuir-lhe o conhecimento de todos os documentos recebidos na Prefeitura, principalmente pelo fato de os secretários serem responsáveis pelas prestações de contas. Citou precedentes do TCU e do Tribunal Regional Federal da 3ª Região para fundamentar suas alegações.
Márcia Rosa de Mendonça Silva alegou a impossibilidade de obter a documentação referente à prestação de contas, pois não mais ocupa o cargo de Prefeita e suas decisões foram tomadas com base em documentos produzidos naquela estrutura administrativa. Afirmou que buscou mecanismos de atuação para facilitar a prestação dos serviços e devolveu à conta do programa os valores utilizados com desvio de objeto.
Os dois recorrentes contestaram os valores das multas aplicadas, tendo em vista a não ocorrência de dano e a inexistência de culpa ou dolo.
A Secretaria de Recursos e o MPTCU refutaram os argumentos trazidos pelos recorrentes e propugnam pelo não provimento dos recursos de reconsideração interpostos.
Ratifico o exame de admissibilidade proferido anteriormente (peça 101) e adoto os pareceres emitidos nos autos como razões de decidir.
Cabe ao gestor prestar contas dos recursos federais recebidos, a fim de comprovar sua regular aplicação, nos termos do art. 70, parágrafo único, da Constituição Federal. Clermont Silveira Castor era o gestor responsável pela prestação de contas e devia apresentá-la, independentemente de notificação do órgão repassador. 
Ademais, a jurisprudência desta Corte é firme no sentido de que a garantia do direito ao contraditório e à ampla defesa em processos de TCE se dá com a citação válida no âmbito deste Tribunal. Assim, não procede o argumento sobre a nulidade da notificação do FNDE.
A recorrente Márcia Rosa de Mendonça Silva não logrou justificar a movimentação de recursos fora da conta específica, em afronta ao art. 4º, IV, da Resolução FNDE 23/2006, bem como assumiu a sua utilização com desvio de objeto. Por meio da decisão recorrida, este Colegiado concluiu pela não ocorrência de dano e multou a gestora por grave infração à norma regulamentar. Dessa forma, argumentos relativos à devolução dos recursos não elidem as irregularidades praticadas. 
Como ex-Prefeita, a responsável tinha obrigação de prestar contas dos recursos recebidos e movimentados em sua gestão. Eventual frustração na obtenção de documentos junto à Prefeitura e o consequente prejuízo à defesa deveriam ser comprovados e objeto de ação judicial de iniciativa da recorrente.
Por fim, repito que o fato de não ter ocorrido dano não afasta a aplicação da sanção prevista no artigo 58 da Lei 8.443/1992. Restou configurada a culpa dos responsáveis, pois agiram de forma imprudente e cometeram atos com grave infração à norma legal. Um responsável incorreu em omissão e a outra utilizou recursos com desvio de objeto. Isso é suficiente para aplicação de multa. 
Considero adequado o valor das sanções aplicadas, correspondente a 16% do montante fixado para o presente exercício e compatível com os incisos I e II do artigo 268 do RITCU. 
Ante o exposto, nego provimento aos recursos de reconsideração interpostos por Clermont Silveira Castor e Márcia Rosa de Mendonça Silva contra o Acórdão 185/2019-TCU-Primeira Câmara e voto no sentido de que o Tribunal adote a deliberação que ora submeto à apreciação do Colegiado.
TCU, Sala das Sessões Ministro Luciano Brandão Alves de Souza, em 1 de outubro de 2019.
WALTON ALENCAR RODRIGUES 
Relator